【裁判字號】    99,訴,398
【裁判日期】    990513
【裁判案由】    清償債務
【裁判全文】
臺灣桃園地方法院民事判決               99年度訴字第398號
原      告  中國信託商業銀行股份有限公司
法定代理人  乙○○○○
訴訟代理人  丙○○
            丁○○
            陳哲彥
被      告  甲○○
上列當事人間清償債務事件，本院於民國99年4 月29日言詞辯論
終結，判決如下：
    主      文
被告應給付原告新臺幣壹佰肆拾壹萬捌仟伍佰肆拾肆元，及如附
表所示之利息、違約金。
訴訟費用由被告負擔。
    事實及理由
一、按訴狀送達後，原告不得將原訴變更或追加他訴，但請求之
    基礎事實同一者、擴張或減縮應受判決事項之聲明者，不在
    此限，民事訴訟法第255 條第1 項但書第2 款、第3 款分別
    定有明文。原告起訴主張被告應給付原告借款新台幣（下同
    ）1,237,297 元，及信用卡消費款185,369 元，其中173,88
    4 元為消費款、7,363 元為循環息、4,122 元為其他費用。
    嗣於民國99年1 月25日言詞辯論期日表示將其他費用4,122
    元予以捨棄（見臺灣臺北地方法院98年度審訴字第6971號卷
    第22頁）。核屬減縮應受判決事項之聲明，其請求之基礎事
    實同一，按諸前揭規定，應予准許。
二、原告主張：
  (一)被告於95年3 月27日向原告請領信用卡（卡號：0000000000
    000000，卡別：VISA）使用，依約被告得於特約商店記帳消
    費。被告至98年3 月23日累記消費記帳181,247 元未給付，
    其中173,884 元為消費款、7,363 元為循環利息，依約被告
    除應給付上開消費款項外，另應給付自最後繳款截止日即98
    年3月23日之翌日起至清償日止，按年息20%計算之利息。
  (二)被告於96年9 月28日向原告借款1,370,000 元，約定分84期
    攤還，未按期攤還本息時，自遲延日起至清償日止，依應繳
    金額按年息20% 加付違約金，然被告於借款後至98年3 月23
    日止，尚餘1,237,297 元未清償，其中1,211,256 元為本金
    ，26,041元為違約金，被告依約即喪失期限利益，債務視為
    全部到期，被告自應負清償責任。
  (三)綜上，原告依消費借貸之法律關係提起本訴。並聲明：如主
    文所示。
三、被告則以：
  (一)被告之信用卡額度僅20萬元，惟帳單金額卻高達140 萬元，
    被告並以超過年息24% 計算，顯見原告之內部作業有違誤。
    且原告所提出之通信貸款申請書、約定條款、約定書內容均
    模糊不清，字體小內容難以辨識，亦未有足夠之審閱期間，
    被告之年收入更似有被塗改。況通信貸款之約定利率原為4.
    99% ，原告卻以各種名目加收遲繳違約金，實質利率高達25
    % 。被告曾於98年11月28日與原告達成自行協商協議，並依
    約繳交款項至指定帳戶，然此非但未依協議償還到本金，反
    而本金逾繳愈多，每月繳15,000元，卻額外增加26,000元之
    費用，被告繳交3 個月後，經向原告反應後仍然無效。
  (二)被告於96年間向原告申請借款作為購置店面之頭期款之用，
    卻因拆除前屋主興建之違建而遭鄰居檢舉，嗣被告欲依法興
    建時，竟遭縣府依法公告禁建，同一時期被告之父又因需治
    療肺癌，致被告一時大量資金花費，週轉不靈，又中斷收入
    ，以致遲延2 個月未能繳納，被告實非故意拖延，更無脫產
    隱匿之意圖，然原告竟趁被告急迫、輕率或無經驗貸以金錢
    ，而取得與原本不相當之重利。
  (三)並聲明：原告之訴駁回。
四、原告主張之上開事實，業據其提出信用卡申請書暨約定條款
    、通信貸款申請書暨約定書、持卡人計息查詢、歷史帳單彙
    總查詢等為證，惟為被告所否認，並以前詞置辯。經查：
  (一)按「企業經營者與消費者訂立定型化契約前，應有三十日以
    內之合理期間，供消費者審閱全部條款內容。違反前項規定
    者，其條款不構成契約之內容。但消費者得主張該條款仍構
    成契約之內容。中央主管機關得選擇特定行業，參酌定型化
    契約條款之重要性、涉及事項之多寡及複雜程度等事項，公
    告定型化契約之審閱期間。」，消費者保護法第11條之1 定
    有明文。又「企業經營者與消費者訂立定型化契約前，應有
    三十日以內之合理期間，供消費者審閱全部條款內容。違反
    前規定者，該條款不構成契約之內容。但消費者得主張該條
    款仍構成契約之內容。」，消費者保護法施行細則第11條第
    1 、2 項定有明文。該條之目的在給予消費者充分瞭解契約
    內容之機會，並規範企業經營者不得在未給予消費者審閱契
    約內容之機會前，限制消費者簽訂契約之時間，以避免消費
    者於匆忙間不及瞭解其依契約所得主張之權利及應負擔之義
    務，致訂立顯失公平之契約而受有損害，故只須消費者於簽
    約前已充分瞭解該契約之權利義務關係，或有可認其能認識
    契約權利義務關係之合理審閱期間，即不得引用上開規定而
    主張契約無效。是以企業經營者如未限制消費者必須於何時
    簽名，何時將契約書交回，應認企業經營者已留予消費者合
    理之契約審閱期間，即便消費者未看清該契約之內容，即於
    契約書上簽名並交回契約書，然消費者非不得於簽名前就契
    約書之內容，詳加閱讀。其不為此之圖，卻於完全瞭解契約
    內容前即於契約書上簽名，係對自身權利之拋棄，尚非法所
    不許，亦不影響其簽名之效力。本件系爭信用卡及通信貸款
    之契約文件，為原告事先擬定印製，以利其與不特定多數消
    費者訂立之同類契約之用，自屬定型化契約。依上開規定，
    應給消費者之被告合理審閱契約之期間，而系爭信用卡約定
    條款之首即載：「本契約審閱期間九日，自收到信用卡之次
    日起算。…」，而信用卡申請書之被告簽名處上第4 條亦載
    明：「申請人於收到核發之信用卡九日內（以郵戳為憑），
    得以電話、填妥專用表格或將信用卡截斷寄回貴行通知貴行
    解除契約。但已使用本信用卡消費者，不在此限。」；通信
    貸款申請書暨約定書第8 條第5 款亦載明：「借款人聲明已
    於合理期間內審閱申請書暨合約書內容且完全了解後簽署。
    」等語，而被告未於收受系爭信用卡之9 日內通知原告解除
    系爭信用卡契約，且自承已使用系爭信用卡近10年之久，另
    通信貸款申請書亦經被告簽名於該契約內。該文字置於契約
    簽名處上方，且被告亦在該契約簽名確認，應認被告已確實
    了解該等文字內容，被告縱使未能詳細審閱契約內容，然其
    有機會審閱契約文字，卻又拋棄該等權利，嗣又復爭執未有
    合理審閱期間，參諸前揭說明，其此部分主張自不足取。
  (二)又被告認原告係趁其在急迫、輕率或無經驗之情形下，而貸
    與金錢云云，惟查，經核閱系爭信用卡申請表及通信貸款契
    約書上各該條款之字體、印刷並無難以注意其存在或辨識之
    情形，復經被告親自簽名確認，又依通信貸款申請書暨約定
    書上之記載，被告自陳簽訂系爭契約時，其教育程度為大學
    ，職業為凱特醫事檢驗所之負責人（見臺灣臺北地方法院98
    年度審訴字第6971號卷第9 頁），衡情其簽訂系爭契約時已
    具有相當之社會經驗與知識水準，被告自不得諉為不知其不
    識申請書上之相關文字記載，又被告對其係在急迫、輕率或
    無經驗之情形下而為該契約行為之事實並未舉證以實其說，
    再參以被告已自96年10月起依約履行至98年2 月，此有歷史
    帳單彙總查詢在卷足憑（見前揭卷第12頁），顯見其對於締
    約內容之重要之點，皆有明確認識，則在客觀上自難認原告
    係趁被告急迫、輕率或無經驗而與其訂定系爭信用卡及借貸
    契約，故被告此之所辯，仍無可取。
  (三)末查，被告另空言辯稱其年收入似遭塗改，及原告之實質利
    率為24% 或25% ，原告之內部作業有違誤，卻均未舉證以實
    其說，則該部分所辯，亦難採信。
五、綜上所述，被告前揭抗辯均無可取，從而，原告依消費借貸
    契約之法律關係，分別請求被告給付如主文所示之金額及利
    息、違約金，為有理由，均應予准許。
六、據上論結，本件原告之訴為有理由，依民事訴訟法第78條，
    判決如主文。
中    華    民    國    99    年    5     月    13    日
                    民事第二庭  法  官  楊晴翔
以上正本係按原本作成。
如對本判決上訴，須於判決送達後20日內向本院提出上訴狀。
中    華    民    國    99    年    5     月    13    日
                                書記官  黃盈菁
┌─────────────────────────────────────────────────────┐
│附表：99年度訴字第398號                                                                                   │
├──┬────┬─────────┬─────────┬───┬──────┬──────┬───────┤
│編號│產品    │請求金額（新台幣）│計息本金（新台幣）│年利率│利息起算日  │違約金起算日│違約金計算方式│
├──┼────┼─────────┼─────────┼───┼──────┼──────┼───────┤
│ 1  │信用卡  │181,247元         │173,884元         │20%   │98年3 月24日│無          │無            │
├──┼────┼─────────┼─────────┼───┼──────┼──────┼───────┤
│ 2  │通信貸款│1,237,297元       │1,211,256元       │無    │            │98年3 月24日│自違約金起算日│
│    │        │                  │                  │      │            │            │起至清償日止按│
│    │        │                  │                  │      │            │            │年息20%計算   │
├──┴────┼─────────┴─────────┴───┴──────┴──────┴───────┤
│合          計│1,418,544元                                                                               │
└───────┴─────────────────────────────────────────────┘

司法院資訊處製作；財團法人民間司法改革基金會備份。
